臺灣宜蘭地方法院刑事判決　　　　　　　　96年度易字第25號
公　訴　人　臺灣宜蘭地方法院檢察署檢察官
被　　　告　甲○○
選任辯護人　林國漳律師
被　　　告　戊○○
　　　　　　　　　　　宜蘭縣羅.
選任辯護人　陳倉富律師
上列被告等因詐欺等案件，經檢察官提起公訴（94年度核退偵字
第47號），本院判決如下：
    主  文
甲○○、戊○○共犯詐欺取財罪，各處有期徒刑拾月。
    事  實
一、甲○○於民國88年5月至8月間擔任宜蘭縣羅東鎮公所經建課
    工友，負責管理羅東鎮○○街臨時攤販區○○○○○街臨時
    攤販區）之秩序、清潔服務費繳款書之製作及發放、攤位整
    編等業務，為從事業務之人。趙文山（已於92年間死亡，未
    據起訴）、戊○○則於88年間，分別擔任成功街臨時攤販區
    自治會會長、總幹事，渠三人均明知成功街臨時攤販區之攤
    位不得自行轉讓，亦不得私下買賣以變更使用人，且知成功
    街臨時攤販區編號110號攤位（下稱110號攤位）之登記使用
    人為方連木（已於91年間死亡）並非丙○○、成功街臨時攤
    販區編號236號攤位（下稱236號攤位）之登記使用人為林玥
    玲（已於84年間死亡）並非戊○○之妻丁○○○。緣趙文山
    前已私下向方連木購買110號攤位，而甲○○於接任成功街
    臨時攤販區管理之業務後，正有意進行攤位整編之工作，適
    己○○、丙○○夫婦亦思欲合法取得成功街臨時攤販區攤位
    使用權，戊○○亦思將236號攤位之使用人名義變更為其妻
    丁○○○。戊○○、趙文山與甲○○竟基於意圖為自己不法
    所有之詐欺犯意聯絡及連續行使業務上登載不實文書之概括
    犯意聯絡，於88年5月間戊○○、趙文山、甲○○一同至己○○、丙○○二人所使用之攤位，並由戊○○、趙文山向己○○、丙○○二人詐稱「公所新調來一個攤位，如果你們不
    買，別人要買。公所正要調整使用人，正好可以改名字，如
    支付過戶費新臺幣（下同）15萬元及權利轉讓金83萬元，即
    可使宜蘭縣羅東鎮公所人員將成功街臨時攤販區攤位使用人
    名義變更為你們的名字」等語，甲○○則在旁以「這是你們
    的一個機會，攤販剛好要整治重新編號」等語鼓吹，致使己○○、丙○○陷於錯誤，誤以為可合法取得110號攤位使用
    權，而得永久使用110號攤位，乃同意付款購買110號攤位，
    且於88年6月間，在成功街臨時攤販區內，陸續將現金78萬
    元及面額20萬元支票一張（付款人宜蘭縣羅東鎮農會，票號
    ：0000000號，發票日期為88年7月30日，發票人為丙○○）
    交付予戊○○，由戊○○本人簽收掣據，戊○○收受後將上
    開支票交予趙文山，趙文山再將該支票交予不知情之妻庚○○（已由檢察官為不起訴處分）存入庚○○於宜蘭縣三星地
    區農會之帳戶（帳號為00000000000000號）內兌現。嗣由甲○○先於88年6月間，連續擅自於其業務上所做成之「宜蘭
    縣羅東鎮公所羅東鎮臨時攤位場地使用管理費及清潔服務費
    繳款書」（下稱清潔服務費繳款書）上，虛偽登載110號攤
    位使用人為丙○○、236號攤位使用人為丁○○○，並將該
    內容不實之清潔服務費繳款書交予丙○○、丁○○○，供渠
    二人繳費之用而行使之，足生損害於宜蘭縣羅東鎮公所攤販
    管理業務之正確性及方連木、林玥玲之繼承人。其後，再由
    甲○○於88年7月間，以「成功街攤販區現有攤位編號凌亂
    不堪，為方便作業確認」為由，簽請宜蘭縣羅東鎮公所主管
    同意重新整編成功街臨時攤販區攤位編號，由甲○○趁此機
    會，擅自於其業務上所做成之「成功攤販區攤位名冊」上，
    虛偽登載3010號攤位（即原110號攤位）使用人為丙○○、3
    071號攤位（即原236號攤位）使用人為丁○○○，並將該內
    容不實之「成功攤販區攤位名冊」移交予後續承辦成功街臨
    時攤販區管理業務之人而行使之，足生損害於宜蘭縣羅東鎮
    公所攤販管理業務之正確性及方連木、林玥玲之繼承人。嗣
    後己○○、丙○○即按月接獲丙○○名義之3010號（整編前
    為110號）攤位清潔服務費繳款書，然於92年7月間，己○○
    、丙○○突然接獲宜蘭縣羅東鎮公所通知其所使用3010號攤
    位之使用者名義變更不符規定，並於92年9月間接獲宜蘭縣
    羅東鎮公所通知撤銷其3010號攤位使用資格後，己○○、丙○○二人始知受騙。
二、案經法務部調查局宜蘭縣調查站移請臺灣宜蘭地方法院檢察
    署檢察官偵查起訴。
    理  由
一、按被告以外之人於審判外之言詞或書面陳述，除法律有規定
    者外，不得作為證據，刑事訴訟法第159條第1項定有明文。
    查，證人己○○、丙○○於調查員訊問時所為之陳述，均屬
    於被告以外之人於審判外之陳述，被告甲○○並已否認渠等
    上開陳述之證據能力，則依上開法條規定，前揭證人於警詢
    中之陳述，對於被告甲○○而言，均無證據能力。次查，證
    人己○○、丙○○、庚○○、丁○○○、甲○○於調查員訊
    問所為之陳述，均屬於被告以外之人於審判外之陳述，被告
    戊○○並已否認渠等上開陳述之證據能力，則依上開法條規
    定，前揭證人於警詢中之陳述，對於被告戊○○而言，均無
    證據能力
二、訊據被告甲○○固坦承「伊於88年5月至8月間擔任宜蘭縣羅
    東鎮公所經建課工友，負責管理成功街臨時攤販區之秩序、
    清潔費繳款書之製作及發放、攤位整編等業務。成功街臨時
    攤販區於88年7月間進行攤位編號重新編排及造冊之工作，
    係由伊承辦。趙文山、戊○○於88年間，分別擔任成功街臨
    時攤販區自治會會長、總幹事。伊知道成功街臨時攤販區之
    攤位不得自行轉讓，亦不得私下買賣以變更使用人。伊於88
    年6月間，在其業務上所做成之清潔服務費繳款書上，登載1
    10號攤位使用人為丙○○、236號攤位使用人為丁○○○，
    並將該清潔服務費繳款書交予丙○○、丁○○○，供渠二人
    繳費之用而行使之。另於88年7月間，伊以『成功街攤販區
    現有攤位編號凌亂不堪，為方便作業確認』為由，簽請宜蘭
    縣羅東鎮公所主管同意重新整編成功街臨時攤販區攤位編號
    ，伊於業務上所做成之『成功攤販區攤位名冊』上，登載編
    號3010號攤位（即原110號攤位）使用人為丙○○、編號307
    1號攤位（即原236號攤位）使用人為丁○○○，並將該攤位
    名冊移交予後續承辦成功街臨時攤販區管理業務之人而行使
    之。」等事實（見本院卷第18、19、156頁）、被告戊○○
    則坦承「伊於88年間擔任成功街臨時攤販區自治會總幹事，
    伊知道成功街臨時攤販區之攤位不得自行轉讓，亦不得私下
    買賣以變更使用人。甲○○於88年間曾經擔任成功街臨時攤
    販區管理員之工作，負責查核攤販區秩序及清潔，並將清潔
    服務費繳款書拿到自治會轉發給攤位使用人等業務。趙文山
    於88年間係擔任成功街臨時攤販區自治會會長。於88年6月
    間，趙文山將其自方連木處購得之110號攤位出售予己○○
    、丙○○夫婦，伊從己○○、丙○○處收受現金3萬元、60
    萬元及面額20萬元之支票一張，支票已交由趙文山存入其妻
    庚○○之帳戶內兌現。」等事實（見本院卷第19、20、159
    頁），惟均矢口否認有何詐欺取財及行使業務上登載不實文
    書之犯行，被告甲○○辯稱「我沒有與戊○○、趙文山一起
    詐騙己○○、丙○○夫婦，他們之間買賣110號攤位的事，
    我都不知情，也沒有參與，更沒有鼓吹己○○、丙○○夫婦
    購買110號攤位。至於變更110、236號攤位使用人名義的事
    ，是因為趙文山於88年5、6月間告訴我110、236號攤位是兩
    人共有，我去查鎮公所的『攤販安置清冊』，發現裡面記載
    110號攤位是方連木與丙○○共有、236號攤位是林玥玲與丁○○○共有，趙文山說方連木、林玥玲已經死亡，我認為我
    有權更改，就逕行在清潔服務費繳款書及成功攤販區攤位名
    冊上寫110號攤位（整編後為3010號）使用人是丙○○、236
    號攤位（整編後為3071號）使用人是丁○○○。我沒有業務
    上登載不實文書及行使之犯行。」云云、被告戊○○則辯稱
    「我沒有與趙文山一起詐騙己○○、丙○○夫婦，己○○、
    丙○○向趙文山購買110號攤位的事，是他們自己談好的，
    我都沒有參與，也沒有鼓吹己○○、丙○○夫婦購買，我只
    是受趙文山之託，出面向己○○夫妻收錢，收到的錢也都轉
    給趙文山。關於110號攤位使用名義人變更的事，我不知情
    ，也沒有參與。至於236號攤位的事，因為丁○○○與林玥
    玲一起承租236號攤位，但只用林玥玲之名義登記，林玥玲
    死後很久，236號攤位清潔服務費繳款書上仍是林玥玲的名
    字，我怕權益受損，請趙文山向公所查詢可否變更成丁○○○的名字，後來清潔服務費繳款書上的名字就變成丁○○○
    。我沒有業務上登載不實文書及行使之犯行。」云云，然查
    ：
（一）關於成功街臨時攤販區之攤位使用權，不得自行轉讓，亦
      不得私下買賣以變更使用人，且被告甲○○、戊○○及趙
      文山均知悉上開規定之事實，業據證人即羅東鎮公所負責
      攤販管理業務之職員乙○○於檢察官偵訊及本院審理時證
      述明確（見宜蘭地檢署94年度核退偵字第75、76頁，本院
      卷第97、99頁），且為被告甲○○、戊○○所坦認不諱，
      並有臺灣攤販管理規則、宜蘭縣羅東鎮公所94年5月3日羅
      鎮經字第0940006296號函各一件在卷可稽。
（二）其次，於88年5月間戊○○、趙文山（已於92年間死亡）
      、甲○○一同至己○○、丙○○二人所使用之攤位，並由
      戊○○、趙文山向己○○、丙○○二人詐稱「公所新調來
      一個攤位，如果你們不買，別人要買。公所正要調整使用
      人，正好可以改名字，如支付過戶費15萬元及權利轉讓金
      83萬元，即可使宜蘭縣羅東鎮公所人員將成功街臨時攤販
      區攤位使用人名義變更為你們的名字」等語，甲○○則在
      旁以「這是你們的一個機會，攤販剛好要整治重新編號」
      等語鼓吹，致使己○○、丙○○以為可合法取得110號攤
      位使用權，而得永久使用110號攤位，乃同意付款購買110
      號攤位，且於88年6月間，在成功街臨時攤販區內，陸續
      將現金78萬元及面額20萬元支票一張（付款人宜蘭縣羅東
      鎮農會，票號：0000000號，發票日期為88年7月30日，發
      票人為丙○○）交付予戊○○，由戊○○本人簽收掣據，
      戊○○收受後將上開支票交予趙文山，趙文山再將該支票
      交予其妻庚○○存入宜蘭縣三星地區農會帳戶（帳號為00
      000000000000號）內兌現。嗣後己○○、丙○○即按月接
      獲丙○○名義之3010號（整編前為110號）攤位清潔服務
      費繳款書，然於92年7月間，己○○、丙○○突然接獲宜
      蘭縣羅東鎮公所通知其所使用3010號攤位之使用者名義變
      更不符規定，並於92年9月間接獲宜蘭縣羅東鎮公所通知
      撤銷其3010號攤位使用資格後，己○○、丙○○二人始知
      受騙等之事實，業據證人即被害人己○○、丙○○於本院
      審理時指證綦詳（見本院卷第70至79、80至87、136至137
      、139至140頁），核與被告戊○○所自白「伊於88年6月
      間從己○○、丙○○處收受渠二人購買110號攤位之價金
      現金63萬元、面額20萬元支票一張，支票已交由趙文山存
      入其妻庚○○帳戶內兌現。」之情節、證人庚○○證述「
      趙文山曾交付一張面額新臺幣二十萬元之支票，存入伊之
      帳戶內兌現。」之情節（見本院卷第95頁），均相符合，
      並有趙文山個人基本資料查詢單、票號0000000號支票、
      宜蘭縣三星地區農會93年7月28日三區農信字第01793號函
      附之庚○○帳戶交易明細表、趙文山與方連木所簽署之讓
      渡書、110號攤位88年6月份宜蘭縣羅東鎮公所羅東鎮臨時
      攤位場地使用管理費及清潔服務費繳款書、3010號攤位88
      年7月份宜蘭縣羅東鎮公所羅東鎮臨時攤位場地使用管理
      費及清潔服務費繳款書、宜蘭縣羅東鎮公所92年7月2日羅
      鎮經字第0920011610號函、92年9月5日羅鎮經字第092001
      6024號函各一件及被告戊○○具名之收據二張附卷可資佐
      證。
（三）至於被告戊○○雖辯稱「我沒有與趙文山一起詐騙己○○
      、丙○○夫婦，己○○、丙○○向趙文山購買110號攤位
      的事，是他們自己談好的，我都沒有參與，也沒有鼓吹己○○、丙○○夫婦購買，我只是受趙文山之託，出面向己○○夫妻收錢，收到的錢也都轉給趙文山。」云云、被告
      甲○○亦辯稱「我沒有與戊○○、趙文山一起詐騙己○○
      、丙○○夫婦，他們之間買賣110號攤位的事，我都不知
      情，也沒有參與，更沒有鼓吹己○○、丙○○夫婦購買11
      0號攤位。」云云，然證人己○○已於本院審理時結證「1
      10號攤位的買賣是戊○○和趙文山來跟我們說的，當時他
      們並沒有說那是趙文山的攤位，他們拿的單子是寫方連木
      的名字，後來我才聽說那個攤位是趙文山向方連木買的。
      戊○○告訴我，這個攤位的整個買賣需要過戶費15萬元，
      權利金83萬元，就可以使羅東鎮公所把攤位過戶給我，這
      是戊○○向我掛保證的。我將權利轉讓金83萬元、過戶費
      15萬元交給戊○○。戊○○跟我說這個攤位賣給我，公所
      正要調整使用人，正好可以改名字，還說改名的過程要15
      萬元，他說可以將110號攤位的名字改成我們的名字，還
      問我要用誰的名字，我跟他說要用我太太丙○○的名字。
      租攤位與買攤位不同，如果是租的話，人家可以隨時要回
      去，買的話我就可以長久做生意。如果可以讓我一直使用
      攤位，我才願意付權利轉讓金83萬元。有一次甲○○、戊○○、趙文山一起來我賣東西的攤位，趙文山、戊○○來
      找我談110攤位價格的事情。曾經有人說過『這是一個機
      會，剛好攤販要整頓、要重新編號』。買110號攤位後，
      該攤位之清潔服務費繳款書便記載使用人是丙○○，後來
      在92年間才接獲鎮公所通知110號攤位過戶不合法，撤銷
      我的攤位使用權。」等語明確（見本院卷第70至79、136
      至137頁）、證人丙○○亦於本院審理時證述「110號攤位
      是向戊○○、甲○○、趙文山買，買攤位的過程他們三個
      人都有來跟我們接觸，他們一個人是公所的人，一個人是
      理事長，一個人是總幹事。他們三個人曾經於88年5 間同
      時來找過我們，他們說公所新調一個攤位來，如果我們不
      買，別人要買。趙文山及戊○○還說這個攤位的買賣需要
      過戶費15萬元，權利金83萬元，就可以使羅東鎮公所把攤
      位過戶給我。買賣110號攤位的條件是跟戊○○、趙文山
      談的，甲○○在場，他都有聽到，但是他沒有講什麼話，
      甲○○只是說這是我們的一個機會，攤販剛好要整治重新
      編號。當初談的時候，付那筆98萬元是要買鎮公所的攤位
      ，買了攤位以後，就可以永久使用，是因為他們說可以過
      戶，我們才買的，如果知道110號攤位無法過戶、鎮公所
      會收回去，我們就不會買。我們總共付了98萬元給戊○○
      ，我們都有要求戊○○簽單據，只是有些單據遺失了。買
      110攤位後，該攤位之清潔服務費繳款書便記載使用人是
      我，後來在92年間才接獲鎮公所通知110號攤位過戶不合
      法，撤銷我的攤位使用權。」等情綦詳（見本院卷第80至
      87、139至140頁），且互核渠等之證言相符，並有前揭（
      二）所列之書證可資佐證。又被告戊○○收受己○○、丙○○交付之金錢後，即簽寫收據交予己○○、丙○○表明
      收受金錢，若被告戊○○未參與此事，僅受趙文山之託代
      為收受，為何於簽收六十萬元及二十萬元支票之單據上未
      表明代趙文山收受之意旨？又六十萬元現金亦非小數目，
      何以於轉交趙文山時，未令趙文山簽收？故被告戊○○辯
      以僅代收款項云云，衡不足採。參以在己○○、丙○○夫
      妻決定購買110號攤位並支付價金後，被告甲○○果於88
      年6月間，違法擅自將110號攤位清潔服務費繳款書上之使
      用人變更記載為丙○○（原登記使用人為方連木），並於
      88年7月間整編成功街臨時攤販區編號時，於整編後之「
      成功攤販區攤位名冊」上，將3010號（即原110號）攤位
      使用人違法擅自變更記載為丙○○【詳參後述（四）、（
      五）、（六）】。綜上各情，足徵被告甲○○、戊○○與
      趙文山，確實係在明知成功街臨時攤販區之攤位不得自行
      轉讓，亦不得私下買賣以變更使用人之情形下，利用甲○○負責製作清潔服務費繳款書及整編成功街臨時攤販區攤
      位編號之機會，由趙文山、戊○○出面向己○○、丙○○
      二人詐稱「公所新調來一個攤位，如果你們不買，別人要
      買。公所正要調整使用人，正好可以改名字，如支付過戶
      費15萬元及權利轉讓金83萬元，即可使宜蘭縣羅東鎮公所
      人員將成功街臨時攤販區攤位使用人名義變更為你們的名
      字」等語，甲○○則在旁以「這是你們的一個機會，攤販
      剛好要整治重新編號」等語鼓吹，致使己○○、丙○○陷
      於錯誤，誤以為可合法取得110號攤位使用權，而得永久
      使用110號攤位，乃同意付款購買110號攤位，並陸續交付
      現金78萬元及面額20萬元支票一張交付予戊○○，渠三人
      間有詐欺之犯意聯絡與行為分擔甚明，被告甲○○、戊○○所持前揭辯解，及渠二人以證人身份分別證述「不知11
      0號攤位買賣之事，未曾與趙文山、戊○○一同至己○○
      、丙○○攤位」、「就110號攤位之賣賣，未曾與被告甲○○商量過」云云，核分屬事後卸責及迴護彼此之詞，均
      不足採信。
（四）查被告甲○○業已坦承「伊於88年6月間，在其業務上所
      做成之清潔服務費繳款書上，登載110號攤位使用人為丙○○、236號攤位使用人為丁○○○，並將該清潔服務費
      繳款書交予丙○○、丁○○○，供渠二人繳費之用而行使
      之。另於88年7月間，伊以『成功街攤販區現有攤位編號
      凌亂不堪，為方便作業確認』為由，簽請宜蘭縣羅東鎮公
      所主管同意重新整編成功街臨時攤販區攤位編號，伊於業
      務上所做成之『成功攤販區攤位名冊』上，登載編號3010
      號攤位（即原110號攤位）使用人為丙○○、編號3071號
      攤位（即原236號攤位）使用人為丁○○○，並將該攤位
      名冊移交予後續承辦羅東鎮○○街臨時攤販區管理業務之
      人而行使之。」等事實不諱，並有110號攤位88年6月份宜
      蘭縣羅東鎮公所羅東鎮臨時攤位場地使用管理費及清潔服
      務費繳款書（使用人姓名丙○○、承辦人甲○○，見本院
      卷第107頁）、236號攤位88年6月份宜蘭縣羅東鎮公所羅
      東鎮臨時攤位場地使用管理費及清潔服務費繳款書（使用
      人姓名丁○○○、承辦人甲○○，見調查站卷第54頁）、
      宜蘭縣羅東鎮公所88年7月29日八八羅鎮建字第13481號函
      稿、宜蘭縣羅東鎮成功攤販區攤位名冊（即88年7月份整
      編後名冊）、3010號攤位88年7月份宜蘭縣羅東鎮公所羅
      東鎮臨時攤位場地使用管理費及清潔服務費繳款書、3071
      號攤位88年7月份宜蘭縣羅東鎮公所羅東鎮臨時攤位場地
      使用管理費及清潔服務費繳款書各一件在卷可稽。
（五）次查，於被告甲○○整編成功街臨時攤販區攤位編號前，
      成功街臨時攤販區編號110號攤位原登記之使用人為方連
      木（嗣於91年間死亡）並非丙○○、編號236號攤位原登
      記之使用人為林玥玲（已於84年間死亡）並非丁○○○，
      方連木、林玥玲之攤位承租權均未經宜蘭縣羅東鎮公所撤
      銷，且經宜蘭縣羅東鎮公所查核之結果，於成功街臨時攤
      販區內，並無二人共用一個攤位之情況，亦無236攤位使
      用人共有之紀錄等事實，業據證人乙○○證述明確（見本
      院卷第100、102頁），並有宜蘭縣羅東鎮公所93年7月15
      日羅鎮經字第0930013045號函附之成功街臨時攤販區88年
      以前攤販名冊、宜蘭縣羅東鎮公所94年3月11日羅鎮經字
      第0940004281號函、宜蘭縣羅東鎮公所94年5月3日羅鎮經
      字第0940006296號函、方連木個人基本資料查詢單、林玥
      玲除戶戶籍謄本各一件附卷供參。至於被告甲○○雖辯稱
      「是因為趙文山告訴我110、236號攤位是兩人共有，我去
      查鎮公所的『攤販安置清冊』，發現裡面記載110號攤位
      是方連木與丙○○共有、236號攤位是林玥玲與丁○○○
      共有，趙文山說方連木、林玥玲已經死亡，我認為我有權
      更改，就逕行在清潔服務費繳款書及成功攤販區攤位名冊
      寫110號攤位（整編號為3010號）使用人是丙○○、236攤
      位（整編後為3071號）使用人是丁○○○。我沒有業務上
      登載不實文書及行使之犯行。」云云，然本件經向宜蘭縣
      羅東鎮公所函調「攤販基本資料名冊」，並無被告甲○○
      所稱載有方連木及丙○○共有110攤位、林玥玲及丁○○○共有236攤位之攤販名冊，有宜蘭縣羅東鎮公所96年3月
      14日羅鎮經字第0960004028號函暨檢送之無證（固定）攤
      販基本資料名冊4冊可稽，另並查無證據證明確有其所稱
      之「攤販安置清冊」存在，其辯解是否可信，本屬有疑。
      其次，成功街臨時攤販區之攤位於發生使用人死亡之情形
      ，原使用人之繼承人得申請繼承攤位使用權，若無人繼承
      ，鎮公所會發文給原使用人之家屬限期遷出，承辦人不得
      擅自從攤位使用人名冊中將已死亡之使用人刪除，此據證
      人乙○○於檢察官偵訊時結證明確（見宜蘭地檢署94年度
      核退偵字第75、76頁），並有宜蘭縣羅東鎮公所94年3月1
      1日羅鎮經字第0940004281號函可佐，是被告甲○○擅自
      將清潔服務費繳款書、成功攤販區攤位名冊上之攤位使用
      人名義變更，顯與羅東鎮公所前開行政作業程序不符，其
      擅自更名之動機實令人懷疑。再者，方連木於88年5月25
      日曾向羅東鎮公所提出陳情書，申請公所同意其於所承租
      之成功街臨時攤販區110號攤位復業，嗣由被告甲○○以
      承辦人之身份，發出公文函覆羅東鎮公所同意其復業申請
      之事實，有卷附之陳情書、羅東鎮公所88年6月1日（88）
      鎮建字第9063號函可參，顯然被告甲○○於接任成功街臨
      時攤販區管理之工作後，即已知悉方連木並未死亡且有意
      繼續使用110號攤位營業，迺被告甲○○竟仍擅自將110
      號攤位使用人變更為丙○○，其有不法之意圖甚明。此外
      ，證人己○○、丙○○更已結證「不認識方連木，不曾與
      方連木共有110號攤位。」等情明確（見本院卷第76、85
      、136、137、140頁）、被告戊○○及證人丁○○○亦坦
      承「236號攤位只用林玥玲之名義登記」之事實（本院卷
      第20、89至91、93、158頁），且經宜蘭縣羅東鎮公所查
      核之結果，於成功街臨時攤販區內，並無二人共用一個攤
      位之紀錄，亦無236號攤位使用人共有之紀錄，宜蘭縣羅
      東鎮公所並先於92年7月間通知丙○○其使用者名義變更
      不符規定，後於92年9月間通知丙○○撤銷其3010號攤位
      使用資格，有宜蘭縣羅東鎮公所93年7月15日羅鎮經字第0
      930013045號函附之成功街臨時攤販區88年以前攤販名冊
      、宜蘭縣羅東鎮公所94年5月3日羅鎮經字第0940006296號
      函、宜蘭縣羅東鎮公所92年7月2日羅鎮經字第0920011610
      號函、92年9月5日羅鎮經字第0920016024號函各一件可佐
      。依此，益徵被告甲○○上開辯解與事實不符，顯不足採
      信，其明知110號攤位使用人為方連木並非丙○○、236號
      攤位使用人為林玥玲並非丁○○○，竟仍於其業務上所做
      成之88年6月份清潔服務費繳款書上，虛偽登載110號攤位
      使用人為丙○○、236號攤位使用人為丁○○○，並將該
      清潔服務費繳款書交予丙○○、丁○○○，供渠二人繳費
      之用而行使之。且於88年7月間在其業務上所做成之「成
      功攤販區攤位名冊」上，虛偽登載編號3010號攤位（即原
      110號攤位）使用人為丙○○、編號307 1號攤位（即原23
      6號攤位）使用人為丁○○○，並將該攤位名冊移交予後
      續承辦羅東鎮○○街臨時攤販區管理業務之人而行使之，
      足生損害於宜蘭縣羅東鎮公所攤販管理業務之正確性及方
      連木、林玥玲之繼承人，其有業務上登載不實文書，並持
      以行使之犯意與犯行甚明。
（六）再者，被告戊○○已坦承「係伊請託趙文山向公所查詢可
      否將236號攤位變更成丁○○○的名字，後來清潔費繳款
      書上的名字就變成丁○○○。」等情不諱（見本院卷第12
      2頁）。佐以被告甲○○係於與被告戊○○、趙文山共同
      詐騙出售110號攤位予己○○、丙○○夫妻後，利用身為
      成功街臨時攤販區管理員，負責製作清潔費繳款書及成功
      攤販區攤位名冊之機會，同時將110號（即整編後3010號
      ）攤位使用人擅自違法變更登記為丙○○、將236號（即
      整編後3071號）攤位使用人擅自違法變更登記為丁○○○
      。依此，足徵被告戊○○與趙文山就前揭被告甲○○所為
      業務上登載不實文書，並持以行使之犯行，與被告甲○○
      間，確有犯意之聯絡與行為之分擔無訛。被告戊○○所辯
      「伊未參與110號攤位使用名義人變更之事，伊只是請趙
      文山向公所查詢可否將236號攤位使用人變更成丁○○○
      的名字，後來清潔費繳款書上的名字就變成丁○○○，伊
      沒有業務上登載不實文書及行使之犯行。」云云及證人甲○○證稱「是趙文山說110、236號攤位是兩人共有，伊去
      查鎮公所的『攤販安置清冊』，發現裡面記載110號攤位
      是方連木與丙○○共有、236號攤位是林玥玲與丁○○○
      共有，趙文山說方連木、林玥玲已經死亡，伊才在清潔服
      務費繳款書及成功攤販區攤位名冊上寫110號攤位（整編
      後為3010號）使用人是丙○○、236號攤位（整編後為307
      1號）使用人是丁○○○。」云云，核分屬事後卸責、迴
      護之詞，均不足採信。
（七）至於被告戊○○之辯護人雖另辯稱「被告戊○○係因236
      號攤位使用名義人林玥玲早已於84年間死亡，然236號攤
      位之清潔服務費繳款書之使用人仍記載林玥玲，乃請會長
      趙文山向鎮公所瞭解，其後於88年5月份之清潔服務費繳
      款書上，236號攤位之使用人即變成丁○○○，被告戊○○並無偽造業務上文書並持以行使之犯行。」云云、被告
      甲○○之辯護人亦辯稱「自88年5月份起，236號攤位之清
      潔服務費繳款書上所記載之使用人即已變更成丁○○○，
      被告甲○○於88年6月份製作之清潔服務費繳款書上記載
      使用人為丁○○○，僅是延襲前承辦人游玉印之作法而已
      ，並無偽造業務上文書並持以行使之犯行。」云云，經查
      ，依被告戊○○所提出236號攤位88年4月份、88年5月份
      宜蘭縣羅東鎮公所羅東鎮臨時攤位場地使用管理費及清潔
      服務費繳款書之記載（見本院卷第36頁），可知236號攤
      位之使用人名義於88年5月間曾變更為丁○○○，然製作
      該清潔服務費繳款書之承辦人係游玉印，則游玉印在236
      號攤位原登記使用人為林玥玲並非丁○○○之情形下，擅
      自將88年5月份清潔服務費繳款書上使用人名義變更為丁○○○之所為，是否亦涉有業務上登載不實文書等不法犯
      行？核屬另一事，與本院所認定前揭「被告甲○○與被告
      戊○○、趙文山基於犯意聯絡，明知編號236號攤位使用
      人為林玥玲並非丁○○○，推由被告甲○○於其業務上所
      做成之88年6月份清潔服務費繳款書上，虛偽登載236號攤
      位使用人為丁○○○，並將該清潔服務費繳款書交予丁○○○，供其繳費之用而行使」之事實無涉，自無從據上開
      88年4月份、88年5月份清潔服務費繳款書之登載內容，而
      認定對於被告甲○○、戊○○有利之事實。故被告二人辯
      護人所持前揭辯解，均不足採。
（八）綜上所述，本件事證已臻明確，被告甲○○、戊○○詐欺
      取財、業務上登載不實文書並持以行使之犯行，均堪予認
      定，均應依法論科。
三、按95年7月1日生效施行之刑法第2條第1項規定「行為後法律
    有變更者，適用行為時之法律。但行為後之法律有利於行為
    人者，適用最有利於行為人之法律」，本件被告甲○○行為
    後，刑法第10條、貪污治罪條例第2條之規定均自95年7月1
    日修正生效施行，經查：修正前貪污治罪條例第2條規定「
    依據法令從事公務之人員，犯本條例之罪者，依本條例處斷
    ；其受公務機關委託承辦公務之人，犯本條例之罪者，亦同
    」。惟修正後同條例第2條規定「公務員犯本條例之罪者，
    依本條例處斷」，即該條例關於公務員之定義，應適用刑法
    相關規定。而修正前刑法第10條第2項規定「稱公務員者，
    謂依法令從事於公務之人員」，嗣為避免因具有公務員身分
    ，未區別其從事職務之種類，即課予刑事責任，而有不當擴
    大刑罰權之情形，對於公務員之範圍加以減縮，故修正後刑
    法同條款將公務員分為3種類型：為依法令服務於國家、
    地方自治團體所屬機關而具有法定職務權限者（身分公務員
    ）；為其他依法令從事於公共事務，而具有法定職務權限
    者（授權公務員）；為受國家、地方自治團體所屬機關依
    法委託，從事與委託機關權限有關之公共事務者（委託公務
    員）。其中第1種類型所謂「國家、地方自治團體所屬機關
    」，係指執行國家或地方自治團體「公權力」之行政機關及
    其他公務機關而言。至國家或地方自治團體所設置之獨立組
    識體，除行政機關及其他公務機關以外，尚有公立學校、公
    立醫院及公營事業機構。而公立學校、公立醫院，雖為國家
    或地方自治團體所屬機關，惟並非依法行使公權力之中央或
    地方機關；次者，第2種所謂依法令從事於公共事務，而具
    有法定職務權限之人員，所謂「公共事務」，不問其為國家
    或地方之事務，惟以涉及有關公權力行使之事項為限。此類
    人員雖未服務於公務機關，原非一般觀念之公務員，惟依法
    令負有一定公共事務之處理權限，自應以涉及有關公權力行
    使之事項為限，始能令其負有特別服從義務。而所謂涉及有
    關公權力行使之事項，凡公務員代表國家行使權利之行為，
    而與國家之權力作用有關者，均屬之，故國家公行政之行為
    ，除私經濟作用之私法行為外，均屬於公權力之範圍。末者
    ，受國家、地方自治團體所屬機關依法委託，從事與委託機
    關權限有關之公共事務者，係指行政機關依法規將其權限之
    一部分，依行政程序法第16條第1項規定，委託民間團體或
    個人辦理。該民間團體或個人，因受委託而取得原先行政機
    關所具有之權力，在必要情形下，亦負有特別保護或服從義
    務。本件情形，被告甲○○係依據事務管理規則，自79年11
    月1日起受僱於宜蘭縣羅東鎮公所公有零售市場擔任工友，
    並無法定業務執掌，而僅係各機關編制內非生產性之普通工
    友，亦非依據公務員服務法第24條規範之公務人員，且其於
    88年5月至8月間擔任成功街臨時攤販區管理員時，其職務內
    容亦僅係管理向公所承租攤位之攤商，此有宜蘭縣羅東鎮公
    所95年12月28日羅鎮秘字第0950021916號函在卷可稽，則依
    修正前之刑法第10條第2項、貪污治罪條例第2條之規定，被
    告甲○○仍屬公務員，其職務上所製作之文書即為公文書，
    如其故意於公文書上登載不實事項，即係犯刑法第213條公
    務員登載不實公文書罪。反之，依修正後刑法第10條第2項
    、貪污治罪條例第2條之規定，被告甲○○之身分僅係普通
    工友，其職權並無行使公權力、或具有其他行使公權力之法
    定職務權限，其所從事者乃管理向公所承租攤位之攤商之私
    經濟行為，自不具公務員之身分，則其業務上所製作之文書
    不得認為公文書，其故意於業務上所做成之文書中登載不實
    事項，即係犯刑法第215條之業務上登載不實文書罪。是比
    較新舊法之結果，應以新法之公務員定義規定較有利於被告
    甲○○。故核被告甲○○、戊○○之所為，均係犯刑法第33
    9條第1項詐欺取財罪；同法第216條、215條行使業務上登載
    不實文書罪（註本件被告甲○○、戊○○行為後，刑法業於
    95年7月1日修正生效施行，於新刑法施行後，應適用新刑法
    第2條第1項之規定，為「從舊從輕」之比較，且於比較時應
    就罪刑有關之共犯、未遂犯、想像競合犯、牽連犯、連續犯
    、結合犯，以及累犯加重、自首減輕暨其他法定加減原因與
    加減比例等一切情形，本於統一性及整體性原則，綜其全部
    罪刑之結果而為比較。本案涉及法律變更之部分經附表所示
    比較新舊刑法之結果，新刑法未較有利於被告甲○○、戊○○，依新刑法第2條第1項前段規定，自應適用行為時即較有
    利於被告甲○○、戊○○之舊刑法。）。被告甲○○、戊○○業務上登載不實文書之低度行為應為行使業務上登載不實
    文書之高度行為吸收，不另論罪。被告戊○○雖非宜蘭縣羅
    東鎮公所員工，並無製作清潔服務費繳款書、成功攤販區攤
    位名冊之業務上權限，然其與身為宜蘭縣羅東鎮公所經建課
    工友，負責清潔服務費繳款書及成功攤販區攤位名冊製作業
    務之被告甲○○共同實行前揭業務上登載不實文書之犯行，
    依刑法第31條第1項之規定，仍應論以共犯。被告甲○○、
    戊○○與趙文山間，就上開詐欺取財、行使業務上登載不實
    文書之犯行，有犯意聯絡及行為分擔，均為共同正犯。另被
    告甲○○、戊○○先後多次行使業務上登載不實文書之犯行
    ，均時間緊接，方法相同，觸犯構成要件相同之罪名，顯均
    係基於概括犯意反覆為之，均應依連續犯之規定，論以一罪
    ，並均依法加重其刑。又被告甲○○、戊○○所犯上開詐欺
    取財、連續行使業務上登載不實文書罪間，均互有方法、目
    的之牽連關係，均應依牽連犯規定從一重之詐欺取財罪處斷
    。爰審酌被告甲○○、戊○○之素行、智識程度、犯罪之動
    機、目的、手段、所生危害；被告甲○○身為宜蘭縣羅東鎮
    公所經建課工友，負責成功街臨時攤販區之管理業務，竟與
    身為成功街臨時攤販區自治會會長趙文山及總幹事戊○○共
    謀詐取己○○及丙○○夫妻財物，並於業務上所掌管之文書
    為虛偽之記載，以致損及宜蘭縣羅東鎮公所攤販管理業務之
    正確性及方連木、林玥玲之繼承人，被告甲○○、戊○○之
    惡性非輕；被告甲○○、戊○○犯後均飾詞否認犯行，且迄
    未賠償被害人己○○、丙○○之損失，未能取得被害人己○○、丙○○之諒解等一切情狀，分別量處如主文所示之刑，
    以資警懲。
據上論斷，應依刑事訴訟法第299條第1項前段，現行刑法第2條
第1項前段、第339條第1項、第216條、第215條，95年7月1日修
正生效前刑法第28條、第31條第1項、第56條、第55條後段，刑
法施行法第1條之1，判決如主文。
本案經檢察官吳志成到庭執行職務。
中　　華　　民　　國　　96　　年　　6　　月　　27　　日
                  刑事第三庭審判長法  官  林惠玲
                                  法  官  鄧晴馨
                                  法  官  劉家祥
以上正本證明與原本無異。
如不服本判決應於收受本判決後10日內向本院提出上訴書狀，其
未敘述上訴理由者，並得於提起上訴後10日內向本院補提理由書
狀(均須按他造當事人之人數附繕本)「切勿逕送上級法院」。
                                  書記官  邱淑秋
中　　華　　民　　國　　96　　年　　6 　　月　　28　　日
附錄本案論罪科刑法條全文：
刑法施行法第1條之1
中華民國九十四年一月七日刑法修正施行後，刑法分則編所定罰
金之貨幣單位為新臺幣。
九十四年一月七日刑法修正時，刑法分則編未修正之條文定有罰
金者，自九十四年一月七日刑法修正施行後，就其所定數額提高
為三十倍。但七十二年六月二十六日至九十四年一月七日新增或
修正之條文，就其所定數額提高為三倍。
刑法第339條第1項
意圖為自己或第三人不法之所有，以詐術使人將本人或第三人之
物交付者，處 5 年以下有期徒刑、拘役或科或併科 1 千元以下
罰金。
刑法第216條
行使第 210 條至第 215 條之文書者，依偽造、變造文書或登載
不實事項或使登載不實事項之規定處斷。
刑法第215條
從事業務之人，明知為不實之事項，而登載於其業務上作成之文
書，足以生損害於公眾或他人者，處 3 年以下有期徒刑、拘役
或 5 百元以下罰金。
